臺灣臺南地方法院民事判決
109年度訴字第1186號
原      告  星展(台灣)商業銀行股份有限公司

法定代理人  趙亮溪


訴訟代理人  楊鵬遠律師
被      告  楊頂  
            楊瑞棠
            楊淑慧
            楊家茗

兼  上二人
訴訟代理人  楊國良

參  加  人  日盛國際商業銀行股份有限公司

法定代理人  黃錦瑭


上列當事人間請求撤銷遺產分割登記事件，本院於民國109年12
月29日言詞辯論終結，判決如下：
    主      文
原告之訴駁回。
訴訟費用由原告負擔。
    事實及理由
一、原告主張：被告楊瑞棠積欠訴外人澳盛(台灣)商業銀行股份
    有限公司（下稱澳盛銀行）之債務尚未清償，於繼承被繼承
    人楊陳阿慎所留遺產後，竟就如附表所示不動產（下稱系爭
    不動產）達成遺產分割協議（下稱系爭分割協議），由被告
    楊國良獨自取得系爭不動產所有權；然此無償贈與行為顯有
    害於上述澳盛銀行對被告楊瑞棠之債權；嗣原告因分割自澳
    盛銀行取得上述債權，爰依民法第244條第1項及第4項規定
    ，聲請撤銷上述無償行為並命被告楊國良回復原狀；縱認系
    爭分割協議為有償行為，被告於分割時明知被告楊瑞棠積欠
    債務，原告亦應得依民法第244條第2項及第4項規定，聲請
    撤銷上述無償行為並命被告楊國良回復原狀等語。並聲明：
    ㈠被告就系爭不動產於民國100年6月3日所為遺產分割協議之
    債權行為、於100年6月9日所為分割繼承登記之物權行為，
    均應予撤銷；㈡被告楊國良應將系爭不動產於100年6月9日以
    分割繼承為原因之所有權移轉登記塗銷，並回復為楊陳阿慎
    之繼承人公同共有。
二、被告楊頂及楊瑞棠未特別作何陳述，僅答辯聲明：原告之訴
    駁回。被告楊淑慧、楊家茗、楊國良則以：被告楊瑞棠欠了
    非常多錢，母親楊陳阿慎生前有借錢給被告楊瑞棠清償債務
    ；被告楊瑞棠也沒有善盡扶養義務，主要是由被告楊家茗提
    供生活費用給父母，被告楊家茗還幫被告楊瑞棠墊付保險費
    ，故被告楊瑞棠也積欠被告楊家茗債務，大家本來都認同系
    爭不動產要登記給被告楊家茗，但因為被告楊家茗未婚無子
    女，將被告楊國良的兒子當作自己的小孩，希望系爭不動產
    最後可以留給被告楊國良的兒子，才會以上開債務消滅為代
    價，要求被告楊瑞棠將系爭不動產分割給被告楊國良等語，
    資為抗辯。並聲明：原告之訴駁回。
三、兩造不爭執事實
　㈠楊陳阿慎所留遺產（即系爭不動產與其他存款）由被告繼承
    。
　㈡被告就系爭不動產於100年6月3日達成遺產分割協議，由被告
    楊國良獨自取得系爭不動產所有權。
四、兩造間爭執事項
　㈠原告依民法第244條第1項及第4項聲請撤銷上述無償行為及回
    復原狀，有無理由？
　㈡原告依民法第244條第2項及第4項聲請撤銷上述有償行為及回
    復原狀，有無理由？
五、本院得心證理由
　㈠債務人所為之無償行為，有害及債權者，債權人得聲請法院
    撤銷之；債務人所為之有償行為，於行為時明知有損害於債
    權人之權利者，以受益人於受益時亦知其情事者為限，債權
    人得聲請法院撤銷之；債權人依此聲請法院撤銷無償行為或
    有償行為時，得並聲請命受益人或轉得人回復原狀，但轉得
    人於轉得時不知有撤銷原因者，不在此限；民法第244條第1
    項至第2項及第4項定有明文。當事人主張有利於己之事實者
    ，就其事實有舉證之責任；民事訴訟法第277條前段復有明
    定。準此，原告應就其主張對己有利之事實即該當法定要件
    （如屬無償行為時須有害及債權；如屬有償行為時，債務人
    於行為時明知有損害於債權人之權利、受益人於受益時亦知
    其情事等）負舉證責任，倘若原告不能先舉證證明，法院即
    應駁回其請求。
　㈡被告楊瑞棠積欠澳盛銀行債務尚未清償，於繼承被繼承人楊
    陳阿慎所留遺產後，繼承人全體（即被告等5人）於100年6
    月3日，就系爭不動產達成遺產分割協議，由被告楊國良取
    得系爭不動產所有權，並於100年6月9日完成分割繼承登記
    ，嗣原告因分割自澳盛銀行取得該債權等事實，為兩造所不
    爭執，復有金融監督管理委員會106年8月7日金管銀外字第1
    0600157801號函影本、本院105年7月18日南院崑98執廉字第
    25999號債權憑證影本、遺產稅免稅證明書影本、遺產分割
    協議書影本、臺南市○區○○段000000000地號登記第二類謄本
    、臺南市○區○○段000000000○號（門牌號碼為臺南市○區○○路
    0段000巷000弄0號）登記第二類謄本、地籍異動索引各1份
    在卷可佐（見本院卷第21頁、第25頁至第27頁、第29頁至第
    32頁、第33頁至第34頁、第35頁至第36頁、第37頁至第38頁
    、第39頁），自堪認定。
　㈢被告楊家茗因墊付保險費及扶養父母而對被告楊瑞棠有債權
    存在，被告楊瑞棠與其他被告達成系爭分割協議時有對價關
    係（即被告楊瑞棠得因此免除對被告楊家茗所負債務）等事
    實，有要保書影本、存摺影本、保險單影本暨保險資料在卷
    可憑（見本院卷第129頁至第135頁、第137頁至第157頁、第
    167頁至第183頁、第185頁至第187頁），當事人即被告楊家
    茗經本院訊問時亦稱：「（妳是否有為被告楊瑞棠繳交保險
    費？）有……本來我母親的意思是要將不動產給我，因為平常
    幾乎都是我在照顧我的父母親。因為我單身，打算將來把不
    動產留給被告楊國良的兒子，可是被告楊國良兒子還太小……
    就協議讓被告楊國良全權處理……被告楊瑞棠不要堅持分割取
    得不動產，我也不會向被告楊瑞棠請求返還保險費或扶養費
    」（見本院卷第192頁至第193頁）等語明確，應堪認定。
　㈣原告雖稱：被告楊家茗與楊國良是不同的人，不能因此就認
    為系爭分割協議是有償行為等語（見本院卷第118頁）。然
    系爭分割協議是否有償或無償，應以債務人（即被告楊瑞棠
    ）是否因此獲得對價為準，至於支付對價人（即被告楊家茗
    ）自己是否因此取得所有權，或因故指示債務人分割給其他
    繼承人（即被告楊國良），被告楊國良是否有為此支付對價
    等，均非所問。被告楊瑞棠既已因系爭分割協議而獲得對價
    （即其對被告楊家茗所負債務消滅），即屬有償行為。原告
    此部分主張容有誤會，自非可採。從而，原告依民法第244
    條第1項及第4項聲請撤銷上述無償行為及回復原狀，為無理
    由。
　㈤原告雖又以被告楊家茗於接受訊問時陳稱：「楊瑞棠負債……
    （就你所知，其他家人對於楊瑞棠有負債之事，是否知悉？
    ）媽媽楊陳阿慎知道，全部的人都會知道」（見本院卷第19
    3頁至第194頁）等語為根據，主張得依民法第244條第2項及
    第4項規定，聲請撤銷該有償行為並命被告楊國良回復原狀
    。然被告楊家茗未稱該債務即為或包含被告楊瑞棠對澳盛銀
    行所負債務，是否得據以認定被告楊國良於受益時已知有害
    澳盛銀行債權，恐非無疑。其次，被告楊瑞棠同意由被告楊
    國良獨自取得系爭不動產，固會減少其積極財產，但同時也
    會減少其消極財產，未必就會有害於澳盛銀行對被告楊瑞棠
    之債權。原告僅以被告楊家茗所為上開陳述為據，主張本件
    已經符合民法第244條第2項所定要件，似嫌率斷，當非可採
    。從而，原告依民法第244條第2項及第4項聲請撤銷上述無
    償行為及回復原狀，亦為無理由。
六、綜上，原告依民法第244條第1項及第4項或同條第2項及第4
    項規定，聲請撤銷被告就系爭不動產於100年6月3日所為遺
    產分割協議之債權行為、於100年6月9日所為分割繼承登記
    之物權行為，復聲請命被告楊國良將系爭不動產於100年6月
    9日以分割繼承為原因之所有權移轉登記塗銷，回復為楊陳
    阿慎之繼承人公同共有，均為無理由，應予駁回。
七、訴訟費用負擔之依據：民事訴訟法第78條。
中　　華　　民　　國　　110 　年　　3 　　月　　3 　　日
                  民事第五庭    法  官　陳谷鴻
以上正本證明與原本無異。   
如不服本判決，應於判決送達後20日內，向本院提出上訴狀並表
明上訴理由，如於本判決宣示後送達前提起上訴者，應於判決送
達後20日內補提上訴理由書（須附繕本）。
如委任律師提起上訴者，應一併繳納上訴審裁判費（參照民事訴
訟法施行法第9條：上訴人有律師為訴訟代理人，或依書狀上之
記載可認其明知上訴要件有欠缺者，法院得不行民事訴訟法第44
2條第2項及第444條第1項但書之程序）。
中　　華　　民　　國　　110 　年　　3 　　月　　16　　日
                                書記官  曾盈靜   
【附表】
不動產 持分 備註 臺南市○區○○段000000000地號土地 全 遺產尚包括多筆存款（見本院卷第29頁至第30頁），在此僅記載其中不動產部分。 臺南市○區○○路0段000巷000弄0號房屋 全